ACORDAO-COMPLETO-2512406

ACÓRDÃO 1344/2022 ATA 8/2022 - SEGUNDA CÂMARA

VISTOS, relatados e discutidos estes autos que tratam de tomada de contas especial instaurada pelo Conselho Nacional de Desenvolvimento Científico e Tecnológico (CNPq) , em desfavor de Olivia Regina Lins Leal Teles, em razão da não comprovação do cumprimento de disposição normativa inerente à concessão e à manutenção de bolsa para Graduação Sanduíche no Exterior (SWG) , que exigia o encaminhamento ao CNPq, pela beneficiária, de comprovação de permanência no Brasil pelo mesmo período de vigência da bolsa no exterior (comprovante de interstício) ;
ACORDAM os Ministros do Tribunal de Contas da União, reunidos em sessão da 2ª Câmara, ante as razões expostas pelo Relator, em:
9.1. considerar revel a responsável Olivia Regina Lins Leal Teles, para todos os efeitos, dando-se prosseguimento ao processo, com fulcro no art. 12, § 3º, da Lei 8.443/1992;
9.2. julgar irregulares, nos termos dos arts. 1º, inciso I, 16, inciso III, alíneas "b" e "c", da Lei 8.443/1992, c/c os arts. 19 e 23, inciso III, da mesma Lei, as contas da responsável Olivia Regina Lins Leal Teles, condenando-a ao pagamento das importâncias a seguir especificadas, atualizadas monetariamente e acrescidas dos juros de mora, calculadas a partir das datas discriminadas até a data da efetiva quitação do débito, fixando-lhe o prazo de quinze dias, para que comprove, perante o Tribunal, o recolhimento das referidas quantias aos cofres do Coord. de Gestão Orçamentária e Financeira do CNPq - MCT, nos termos do art. 23, inciso III, alínea "a", da citada lei, c/c o art. 214, inciso III, alínea "a", do Regimento Interno do TCU.
Débitos relacionados à responsável Olivia Regina Lins Leal Teles (CPF: XXX.724.815-XX) :
	Data de ocorrência
	Valor histórico (R$) 
	Tipo da parcela

	5/8/2014
	16.915,10
	Débito

	18/4/2016
	5.500,00
	Crédito

	5/7/2018
	113.837,67
	Débito

9.3. autorizar, desde logo, a cobrança judicial das dívidas, caso não atendida a notificação, na forma do disposto no art. 28, inciso II, da Lei 8.443/1992;
9.4. autorizar também, desde logo, se requerido, com fundamento no art. 26, da Lei 8.443, de 1992, c/c o art. 217, §§ 1º e 2º do Regimento Interno do TCU, o parcelamento da (s) dívida (s) em até 36 parcelas, incidindo, sobre cada parcela, corrigida monetariamente, os correspondentes acréscimos legais, fixando-lhe o prazo de quinze dias, a contar do recebimento da notificação, para comprovar, perante o Tribunal, o recolhimento da primeira parcela, e de trinta dias, a contar da parcela anterior, para comprovar os recolhimentos das demais parcelas, devendo incidir, sobre cada valor mensal, atualizado monetariamente, os juros de mora devidos, no caso do débito, na forma prevista na legislação em vigor, alertando o responsável de que a falta de comprovação do recolhimento de qualquer parcela importará o vencimento antecipado do saldo devedor, nos termos do § 2º do art. 217 do Regimento Interno deste Tribunal;
9.5. enviar cópia deste Acórdão ao Conselho Nacional de Desenvolvimento Científico e Tecnológico e à responsável, para ciência, e à Procuradoria da República no Estado de Sergipe, nos termos do § 3º do art. 16 da Lei 8.443/1992, c/c o § 7º do art. 209 do Regimento Interno do TCU, para adoção das medidas cabíveis, informando-lhes que a presente deliberação, acompanhada do Relatório e do Voto que a fundamentam, está disponível para consulta no endereço www.tcu.gov.br/acordaos;
9.6. informar à Procuradoria da República no Estado de Sergipe que, nos termos do parágrafo único do art. 62 da Resolução TCU 259/2014, os procuradores e membros do Ministério Público credenciados nesta Corte podem acessar os presentes autos de forma eletrônica e automática, ressalvados apenas os casos de eventuais peças classificadas como sigilosas, as quais requerem solicitação formal.

Tomada de Contas Especial instaurada pelo Conselho Nacional de Desenvolvimento Científico e Tecnológico (CNPq), em desfavor de Olivia Regina Lins Leal Teles, em razão da não comprovação do cumprimento de disposição normativa inerente à concessão e à manutenção de bolsa para Graduação Sanduíche no Exterior (SWG), que exigia o encaminhamento ao CNPq, pela beneficiária, de comprovação de permanência no Brasil pelo mesmo período de vigência da bolsa no exterior (comprovante de interstício).

Segunda Câmara

Conselho Nacional de Desenvolvimento Científico e Tecnológico.

3. Interessados/Responsáveis:
3.1. Responsável: Olivia Regina Lins Leal Teles (XXX.724.815-XX).

13.1. Ministros presentes: Bruno Dantas (Presidente), Augusto Nardes (Relator), Aroldo Cedraz e Antonio Anastasia.
13.2. Ministros-Substitutos presentes: Marcos Bemquerer Costa e André Luís de Carvalho.

ACORDAO-COMPLETO-2545568

Acórdão de Relação 4017/2022 - Segunda Câmara

Acórdão de Relação

AUGUSTO NARDES

Adoto como relatório a instrução transcrita a seguir, lavrada por auditor da Secretaria de Controle Externo de Tomada de Contas Especial (peça 52) , a qual contou com a anuência do corpo diretivo da unidade (peças 53 e 54) e do membro do Ministério Público junto ao TCU, que se manifestou por meio de parecer singelo (peça 55) :
"INTRODUÇÃO
1.	Cuidam os autos de tomada de contas especial instaurada por Conselho Nacional de Desenvolvimento Científico e Tecnológico, em desfavor de Olivia Regina Lins Leal Teles (CPF: XXX.724.815-XX) , em razão da não comprovação do cumprimento de disposição normativa inerente à concessão e à manutenção de bolsa para Graduação Sanduíche no Exterior (SWG) , que exigia o encaminhamento ao CNPq pelo beneficiário de comprovação de permanência no Brasil pelo mesmo período de vigência da bolsa no exterior (comprovante de interstício) . Referida bolsa foi pactuada por intermédio do Termo de Compromisso e Aceitação de Bolsa no Exterior nº Processo 010842/2018-95.
HISTÓRICO
2.	Em 7/11/2018, com fundamento na IN/TCU 71/2012, alterada pela IN/TCU 76/2016 e DN/TCU 155/2016, o dirigente da instituição Conselho Nacional de Desenvolvimento Científico e Tecnológico autorizou a instauração da tomada de contas especial (peça 3) . O processo foi registrado no sistema e-TCE com o número 2176/2018.
3.	O Termo de concessão e aceitação de bolsa no país/exterior Processo 010842/2018-95 foi firmado no valor de R$ 130.752,77 e teve vigência de 1/10/2014 a 30/8/2015, com prazo para apresentação da prestação de contas em 31/7/2016. Os repasses efetivos da União totalizaram R$ 130.752,77.
4.	O fundamento para a instauração da Tomada de Contas Especial, conforme consignado na matriz de responsabilização elaborada pelo tomador de contas, foi a constatação da seguinte irregularidade: 
Irregularidade praticada por bolsista - não comprovação de permanência no Brasil pelo mesmo período de vigência da bolsa no exterior - (Comprovante de período de interstício) .
5.	A responsável arrolada na fase interna foi devidamente comunicada e, diante da ausência de justificativas suficientes para elidir a irregularidade e da não devolução dos recursos, instaurou-se a tomada de contas especial.
6.	No relatório (peça 22) , o tomador de contas concluiu que o prejuízo importaria no valor original de R$ 125.252,77, imputando-se a responsabilidade a Olivia Regina Lins Leal Teles, na condição de bolsista. 
7.	Em 8/4/2020, a Controladoria-Geral da União emitiu o relatório de auditoria (peça 24) , em concordância com o relatório do tomador de contas. O certificado de auditoria e o parecer do dirigente do órgão de controle interno concluíram pela irregularidade das presentes contas (peças 25 e 26) .
8.	Em 20/4/2020, o ministro responsável pela área atestou haver tomado conhecimento das conclusões contidas no relatório e certificado de auditoria, bem como do parecer conclusivo do dirigente do órgão de controle interno, manifestando-se pela irregularidade das contas, e determinou o encaminhamento do processo ao Tribunal de Contas da União (peça 27) .
9.	Na instrução inicial (peça 45) , analisando-se os documentos nos autos, concluiu-se pela necessidade de realização de citação para a seguinte irregularidade: 
9.1.	Irregularidade 1: não comprovação de permanência no Brasil pelo mesmo período de vigência da bolsa de Graduação Sanduíche no Exterior (SWG) .
9.1.1.	Evidências da irregularidade: documentos técnicos presentes nas peças 5 e 19.
9.1.2.	Normas infringidas: item 7.5 da Resolução Normativa nº 029/2012.
9.2.	Débitos relacionados à responsável Olivia Regina Lins Leal Teles (CPF: XXX.724.815-XX) :
	Data de ocorrência
	Valor histórico (R$) 
	Identificador da parcela

	5/8/2014
	16.915,10
	D1

	18/4/2016
	5.500,00
	C1

	5/7/2018
	113.837,67
	D2

9.2.1.	Cofre credor: Coord. de Gestão Orçamentária e Financeira do Cnpq - Mct.
9.2.2.	Responsável: Olivia Regina Lins Leal Teles (CPF: XXX.724.815-XX) .
9.2.2.1.	Conduta: nas parcelas D1 a D2 - não comprovar a permanência no Brasil pelo mesmo período de vigência da bolsa de Graduação Sanduíche no Exterior - SWG (Comprovante de período de interstício) .
9.2.2.2.	Nexo de causalidade: a não comprovação de permanência no Brasil pelo mesmo período de vigência da bolsa de Graduação Sanduíche no Exterior (SWG) impediu a comprovação da boa e regular aplicação dos recursos repassados, vez que a bolsa objetiva não apenas auxiliar a capacitação do beneficiário no exterior, mas também que os conhecimentos adquiridos sejam revertidos à sociedade brasileira.
9.2.2.3.	Culpabilidade: não há excludentes de culpabilidade, é razoável supor que o responsável tinha consciência da ilicitude de sua conduta; era exigível conduta diversa da praticada, qual seja, apresentar a comprovação de permanência no Brasil pelo mesmo período de vigência da bolsa de Graduação Sanduíche no Exterior (SWG) que lhe foi concedida (comprovante de interstício) ou restituir o débito resultante. 
10.	Encaminhamento: citação.
11.	Em cumprimento ao pronunciamento da unidade (peça 47) , foi efetuada citação da responsável, nos moldes adiante:
a)	 Olivia Regina Lins Leal Teles - promovida a citação da responsável, conforme delineado adiante:
	Comunicação: Ofício 18799/2021 - Seproc (peça 49) 
Data da Expedição: 24/5/2021
Data da Ciência: 31/5/2021 (peça 50) 
Observação: Ofício enviado para o endereço do responsável, conforme pesquisa na base de dados no sistema da Receita Federal, custodiada pelo TCU.
Fim do prazo para a defesa: 15/6/2021
	
12.	Conforme Despacho de Conclusão das Comunicações Processuais (peça 51) , as providências inerentes às comunicações processuais foram concluídas. 
13.	Transcorrido o prazo regimental, a responsável Olivia Regina Lins Leal Teles permaneceu silente, devendo ser considerada revel, nos termos do art. 12, § 3º, da Lei 8.443/1992.
ANÁLISE DOS PRESSUPOSTOS DE PROCEDIBILIDADE DA IN/TCU 71/2012
Avaliação de Viabilidade do Exercício do Contraditório e Ampla Defesa
14.	Verifica-se que não houve o transcurso de mais de dez anos desde o fato gerador sem que tenha havido a notificação da responsável pela autoridade administrativa federal competente (art. 6º, inciso II, c/c art. 19 da IN/TCU 71/2012, modificada pela IN/TCU 76/2016) , uma vez que o fato gerador da irregularidade sancionada ocorreu em 5/7/2018, e a responsável foi notificada sobre a irregularidade pela autoridade administrativa competente conforme abaixo:
14.1.	Olivia Regina Lins Leal Teles, por meio do ofício acostado à peça 15, recebido em 16/11/2018, conforme AR (peça 16) .
Valor de Constituição da TCE 	
15.	Verifica-se, ainda, que o valor atualizado do débito apurado (sem juros) em 1/1/2017 é de R$ 128.547,42, portanto superior ao limite mínimo de R$ 100.000,00, na forma estabelecida conforme os arts. 6º, inciso I, e 19 da IN/TCU 71/2012, modificada pela IN/TCU 76/2016. 
OUTROS PROCESSOS/DÉBITOS NOS SISTEMAS DO TCU COM OS MESMOS RESPONSÁVEIS
16.	Informa-se que não foi encontrado débito imputável à responsável em outros processos no Tribunal.
17.	A tomada de contas especial está, assim, devidamente constituída e em condição de ser instruída.
EXAME TÉCNICO
Da validade das notificações:
18.	Preliminarmente, cumpre tecer breves considerações sobre a forma como são realizadas as comunicações processuais no TCU. A esse respeito, destacam-se o art. 179, do Regimento Interno do TCU (Resolução 155, de 4/12/2002) e o art. 4º, inciso III, § 1º, da Resolução TCU 170, de 30 de junho de 2004, in verbis:
Art. 179. A citação, a audiência ou a notificação, bem como a comunicação de diligência, farse-ão:
I - mediante ciência da parte, efetivada por servidor designado, por meio eletrônico, fac-símile, telegrama ou qualquer outra forma, desde que fique confirmada inequivocamente a entrega da comunicação ao destinatário;
II - mediante carta registrada, com aviso de recebimento que comprove a entrega no endereço do destinatário;
III - por edital publicado no Diário Oficial da União, quando o seu destinatário não for localizado
 (...) 
Art. 3º As comunicações serão dirigidas ao responsável, ou ao interessado, ou ao dirigente de órgão ou entidade, ou ao representante legal ou ao procurador constituído nos autos, com poderes expressos no mandato para esse fim, por meio de:
I - correio eletrônico, fac-símile ou telegrama;
II - servidor designado;
III - carta registrada, com aviso de recebimento;
IV - edital publicado no Diário Oficial da União, quando o seu destinatário não for localizado, nas hipóteses em que seja necessário o exercício de defesa.
Art. 4º. Consideram-se entregues as comunicações:
I - efetivadas conforme disposto nos incisos I e II do artigo anterior, mediante confirmação da ciência do destinatário;
II - realizadas na forma prevista no inciso III do artigo anterior, com o retorno do aviso de recebimento, entregue comprovadamente no endereço do destinatário;
III - na data de publicação do edital no Diário Oficial da União, quando realizadas na forma prevista no inciso IV do artigo anterior.
§ 1º O endereço do destinatário deverá ser previamente confirmado mediante consulta aos sistemas disponíveis ao Tribunal ou a outros meios de informação, a qual deverá ser juntada ao respectivo processo.
 (...) 
19.	Bem se vê, portanto, que a validade da citação via postal não depende de que o aviso de recebimento seja assinado pelo próprio destinatário da comunicação, o que dispensa, no caso em tela, a entrega do AR em 'mãos próprias'. A exigência da norma é no sentido de o Tribunal verificar se a correspondência foi entregue no endereço correto, residindo aqui a necessidade de certeza inequívoca. 
20.	Não é outra a orientação da jurisprudência do TCU, conforme se verifica dos julgados a seguir transcritos:
São válidas as comunicações processuais entregues, mediante carta registrada, no endereço correto do responsável, não havendo necessidade de que o recebimento seja feito por ele próprio (Acórdão 3648/2013-TCU-Segunda Câmara, Relator Min. José Jorge) ;
É prescindível a entrega pessoal das comunicações pelo TCU, razão pela qual não há necessidade de que o aviso de recebimento seja assinado pelo próprio destinatário. Entregandose a correspondência no endereço correto do destinatário, presume-se o recebimento da citação. (Acórdão 1019/2008-TCU-Plenário, Relator Min. Benjamin Zymler) ;
As comunicações do TCU, inclusive as citações, deverão ser realizadas mediante Aviso de Recebimento - AR, via Empresa Brasileira de Correios e Telégrafos, bastando para sua validade que se demonstre que a correspondência foi entregue no endereço correto. (Acórdão 1526/2007-TCU-Plenário, Relator Min. Aroldo Cedraz) .
21.	A validade do critério de comunicação processual do TCU foi referendada pelo Supremo Tribunal Federal, nos termos do julgamento do MS-AgR 25.816/DF, por meio do qual se afirmou a desnecessidade da ciência pessoal do interessado, entendendo-se suficiente a comprovação da entrega do 'AR' no endereço do destinatário:
Ementa: agravo regimental. Mandado de segurança. Desnecessidade de intimação pessoal das decisões do tribunal de contas da união. art. 179 do regimento interno do TCU. Intimação do ato impugnado por carta registrada, iniciado o prazo do art. 18 da lei nº 1.533/51 da data constante do aviso de recebimento. Decadência reconhecida. Agravo improvido.
O envio de carta registrada com aviso de recebimento está expressamente enumerado entre os meios de comunicação de que dispõe o Tribunal de Contas da União para proceder às suas intimações.
O inciso II do art. 179 do Regimento Interno do TCU é claro ao exigir apenas a comprovação da entrega no endereço do destinatário, bastando o aviso de recebimento simples. 
Da revelia da responsável Olivia Regina Lins Leal Teles
22.	No caso vertente, a citação da responsável se deu em endereço proveniente da base de CPFs da Receita Federal, em sistema custodiado pelo TCU. A entrega do ofício citatório nesse endereço ficou comprovada.
23.	Nos processos do TCU, a revelia não leva à presunção de que seriam verdadeiras todas as imputações levantadas contra os responsáveis, diferentemente do que ocorre no processo civil, em que a revelia do réu opera a presunção da verdade dos fatos narrados pelo autor (Acórdão 1009/2018-TCU-Plenário, Relator Min. Bruno Dantas; 2369/2013 - TCU - Plenário, Relator Min. Benjamin Zymler e 2449/2013 - TCU - Plenário, Relator Min. Benjamin Zymler) . Dessa forma, a avaliação da responsabilidade do agente não pode prescindir da prova existente no processo ou para ele carreada. 
24.	Ao não apresentar sua defesa, a responsável deixou de produzir prova da regular aplicação dos recursos sob sua responsabilidade, em afronta às normas que impõem aos gestores públicos a obrigação legal de, sempre que demandados pelos órgãos de controle, apresentar os documentos que demonstrem a correta utilização das verbas públicas, a exemplo do contido no art. 93 do Decreto-Lei 200/1967: 'Quem quer que utilize dinheiros públicos terá de justificar seu bom e regular emprego na conformidade das leis, regulamentos e normas emanadas das autoridades administrativas competentes.' 
25.	Mesmo as alegações de defesa não sendo apresentadas, considerando o princípio da verdade real que rege esta Corte, procurou-se buscar, em manifestações da responsável na fase interna desta Tomada de Contas Especial, se havia algum argumento que pudesse ser aproveitado a seu favor. 
26.	Em se tratando de processo em que a parte interessada não se manifestou acerca das irregularidades imputadas, não há elementos para que se possa efetivamente aferir e reconhecer a ocorrência de boa-fé na conduta da responsável, podendo este Tribunal, desde logo, proferir o julgamento de mérito pela irregularidade das contas, conforme os termos dos §§ 2º e 6º do art. 202 do Regimento Interno do TCU. (Acórdão 2064/2011-TCU-Primeira Câmara (relator Min. Ubiratan Aguiar) , 6.182/2011-TCU-1ª Câmara (relator Min. Weber de Oliveira) , 4.072/2010-TCU-1ª Câmara (Relator Min. Valmir Campelo) , 1.189/2009-TCU-1ª Câmara (Relator Min. Marcos Bemquerer) , 731/2008-TCU-Plenário (Relator Min. Aroldo Cedraz) .
27.	Dessa forma, a responsável Olivia Regina Lins Leal Teles deve ser considerada revel, nos termos do art. 12, § 3º, da Lei 8.443/1992, devendo as contas serem julgadas irregulares, condenando-a ao débito apurado e aplicando-lhe a multa prevista no art. 57 da Lei 8.443/1992.
Prescrição da Pretensão Punitiva
28.	Vale ressaltar que a pretensão punitiva do TCU, conforme Acórdão 1441/2016-TCU-Plenário, Relator Min. Benjamin Zymler, que uniformizou a jurisprudência acerca dessa questão, subordina-se ao prazo geral de prescrição indicado no art. 205 do Código Civil, que é de dez anos, contado da data de ocorrência da irregularidade sancionada, nos termos do art. 189 do Código Civil, sendo este prazo interrompido pelo ato que ordenar a citação, a audiência ou a oitiva da responsável.
29.	No caso em exame, não ocorreu a prescrição, uma vez que a irregularidade sancionada ocorreu em 5/7/2018, e o ato de ordenação da citação ocorreu em 20/4/2021.
CONCLUSÃO
30.	Em face da análise promovida na seção 'Exame Técnico', verifica-se que a responsável Olivia Regina Lins Leal Teles não logrou comprovar a boa e regular aplicação dos recursos, instada a se manifestar, optou pelo silêncio, configurando a revelia, nos termos do § 3º, do art. 12, da Lei 8.443/1992. Ademais, inexistem nos autos elementos que demonstrem a boa-fé da responsável ou a ocorrência de outras excludentes de culpabilidade.
31.	Verifica-se também que não houve a prescrição da pretensão punitiva, conforme análise já realizada.
32.	Tendo em vista que não constam dos autos elementos que permitam reconhecer a boa-fé da responsável, sugere-se que as suas contas sejam julgadas irregulares, nos termos do art. 202, § 6º, do Regimento Interno do TCU, com a imputação do débito atualizado monetariamente e acrescido de juros de mora, nos termos do art. 202, § 1º do Regimento Interno do TCU, descontado o valor eventualmente recolhido.
33.	Por fim, como não houve elementos que pudessem modificar o entendimento acerca das irregularidades em apuração, mantém-se a matriz de responsabilização presente na peça 44.
34.	Cabe destacar, por fim, que a jurisprudência do TCU é no sentido de não se apenar com multa o responsável inadimplente em relação a valores recebidos por meio de bolsa de estudo (v.g. Acórdãos 3.326/2019, 5.582/2018, 536/2018, 5.327/2011, 291/2010, 714/2010, 1.740/2010 e 587/2010, todos da Primeira Câmara; e 6.483/2017, 1.283/2015, 3.662/2012, 5.327/2011 e 1.440/2007, todos da Segunda Câmara) .
PROPOSTA DE ENCAMINHAMENTO
35.	Diante do exposto, submetemos os autos à consideração superior, propondo ao Tribunal:
a)	considerar revel a responsável Olivia Regina Lins Leal Teles (CPF: XXX.724.815-XX) , para todos os efeitos, dando-se prosseguimento ao processo, com fulcro no art. 12, § 3º, da Lei 8.443/1992; 
b)	julgar irregulares, nos termos dos arts. 1º, inciso I, 16, inciso III, alíneas b e c, da Lei 8.443/1992, c/c os arts. 19 e 23, inciso III, da mesma Lei, as contas da responsável Olivia Regina Lins Leal Teles (CPF: XXX.724.815-XX) , condenando-o ao pagamento das importâncias a seguir especificadas, atualizadas monetariamente e acrescidas dos juros de mora, calculadas a partir das datas discriminadas até a data da efetiva quitação do débito, fixando-lhe o prazo de quinze dias, para que comprove, perante o Tribunal, o recolhimento das referidas quantias aos cofres do Coord. de Gestão Orçamentária e Financeira do Cnpq - Mct, nos termos do art. 23, inciso III, alínea 'a', da citada lei, c/c o art. 214, inciso III, alínea 'a', do Regimento Interno do TCU.  
	Débitos relacionados à responsável Olivia Regina Lins Leal Teles (CPF: XXX.724.815-XX) :
	Data de ocorrência
	Valor histórico (R$) 
	Tipo da parcela

	5/8/2014
	16.915,10
	Débito

	18/4/2016
	5.500,00
	Crédito

	5/7/2018
	113.837,67
	Débito

	Valor atualizado do débito (com juros) em 8/9/2021: R$ 150.214,15.
c)	autorizar, desde logo, a cobrança judicial das dívidas, caso não atendida a notificação, na forma do disposto no art. 28, inciso II, da Lei 8.443/1992;
d)	autorizar também, desde logo, se requerido, com fundamento no art. 26, da Lei 8.443, de 1992, c/c o art. 217, §§ 1º e 2º do Regimento Interno do TCU, o parcelamento da (s) dívida (s) em até 36 parcelas, incidindo, sobre cada parcela, corrigida monetariamente, os correspondentes acréscimos legais, fixando-lhe o prazo de quinze dias, a contar do recebimento da notificação, para comprovar, perante o Tribunal, o recolhimento da primeira parcela, e de trinta dias, a contar da parcela anterior, para comprovar os recolhimentos das demais parcelas, devendo incidir, sobre cada valor mensal, atualizado monetariamente, os juros de mora devidos, no caso do débito, na forma prevista na legislação em vigor, alertando o responsável de que a falta de comprovação do recolhimento de qualquer parcela importará o vencimento antecipado do saldo devedor, nos termos do § 2º do art. 217 do Regimento Interno deste Tribunal; 
e)	enviar cópia do Acórdão a ser prolatado à Procuradoria da República no Estado de Sergipe, nos termos do § 3º do art. 16 da Lei 8.443/1992, c/c o § 7º do art. 209 do Regimento Interno do TCU, para adoção das medidas cabíveis; e
f)	enviar cópia do Acórdão que vier a ser proferido ao Conselho Nacional de Desenvolvimento Científico e Tecnológico e ao responsável, para ciência;
g)	informar à Procuradoria da República no Estado de Sergipe, ao Conselho Nacional de Desenvolvimento Científico e Tecnológico e à responsável que a presente deliberação, acompanhada do Relatório e do Voto que a fundamenta, está disponível para a consulta no endereço www.tcu.gov.br/acordaos, além de esclarecer que, caso requerido, o TCU poderá fornecer sem custos as correspondentes cópias, de forma impressa; e
h)	informar à Procuradoria da República no Estado de Sergipe que, nos termos do parágrafo único do art. 62 da Resolução TCU 259/2014, os procuradores e membros do Ministério Público credenciados nesta Corte podem acessar os presentes autos de forma eletrônica e automática, ressalvados apenas os casos de eventuais peças classificadas como sigilosas, as quais requerem solicitação formal."
É o relatório.

não há.

Procurador Rodrigo Medeiros de Lima.

TOMADA DE CONTAS ESPECIAL. BOLSA PARA GRADUAÇÃO SANDUÍCHE NO EXTERIOR (SWG). AUSÊNCIA DE COMPROVAÇÃO DO PERÍODO DE INTERSTÍCIO. CITAÇÃO. REVELIA. AUSÊNCIA DE PRESCRIÇÃO DA PRETENSÃO PUNITIVA E RESSARCITÓRIA. CONTAS IRREGULARES. DÉBITO.

TOMADA DE CONTAS ESPECIAL (TCE)

Secretaria de Controle Externo de Tomada de Contas Especial (SecexTCE).

Em exame tomada de contas especial instaurada pelo Conselho Nacional de Desenvolvimento Científico e Tecnológico (CNPq) , em desfavor de Olivia Regina Lins Leal Teles, em razão da não comprovação do cumprimento de disposição normativa inerente à concessão e à manutenção de bolsa para Graduação Sanduíche no Exterior (SWG) , que exigia o encaminhamento ao CNPq, pela beneficiária, de comprovação de permanência no Brasil pelo mesmo período de vigência da bolsa no exterior (comprovante de interstício) . 
2.	A referida bolsa foi pactuada por intermédio do Termo de Compromisso e Aceitação de Bolsa no Exterior nº Processo 010842/2018-95, no valor de R$ 130.752,77, com vigência de 1/10/2014 a 30/8/2015, e prazo para apresentação da prestação de contas em 31/7/2016. Os repasses efetivos da União totalizaram R$ 130.752,77, dos quais houve a devolução espontânea de R$ 5.500,00, em 18/4/2016.
3.	Por não haver comprovado a permanência no Brasil pelo mesmo período de vigência da bolsa no exterior (comprovante de período de interstício) e, diante da ausência de justificativas suficientes para elidir a irregularidade e da não devolução da integralidade dos recursos, o CNPq instaurou a presente tomada de contas especial.
4.	No âmbito deste Tribunal, a responsável foi citada para apresentar alegações de defesa (Ofício 18799/2021 - Seproc, de 24/5/2021, peça 49, e respectivo Aviso de Recebimento datado de 31/5/2021, peça 50) . Contudo, transcorrido o prazo regimental, permaneceu silente, devendo ser considerada revel, nos termos do art. 12, § 3º, da Lei 8.443/1992.
6.	Mesmo as alegações de defesa não sendo apresentadas, considerando o princípio da verdade real que rege esta Corte, a Secretaria de Controle Externo de Tomada de Contas Especial (SecexTCE) buscou, em manifestações da responsável na fase interna desta Tomada de Contas Especial, se havia algum argumento que pudesse ser aproveitado a seu favor.
7.	Entretanto, em se tratando de processo em que a parte interessada não se manifestou acerca das irregularidades imputadas, não há elementos para que se possa efetivamente aferir e reconhecer a ocorrência de boa-fé na conduta da responsável, podendo este Tribunal, desde logo, proferir o julgamento de mérito pela irregularidade das contas, conforme os termos dos §§ 2º e 6º do art. 202 do Regimento Interno do TCU. 
8.	Dessa forma, acompanho as propostas da unidade técnica, cujos fundamentos adoto como minhas razões de decidir, as quais também contaram com a anuência do membro do Ministério Público junto a este Tribunal, no sentido de considerar a responsável Olivia Regina Lins Leal Teles revel, nos termos do art. 12, § 3º, da Lei 8.443/1992, julgar suas contas irregulares e condená-la ao pagamento de débito, descontando-se o valor ressarcido.
9.	Por fim, cabe registrar que, consoante análise empreendida pela SecexTCE, não foi caracterizada a prescrição da pretensão punitiva e ressarcitória.
10.	Nada obstante, deixo de aplicar sanção, pois a jurisprudência do TCU é no sentido de não se apenar com multa o responsável inadimplente em relação a valores recebidos por meio de bolsa de estudo (v.g. Acórdãos 3.326/2019, 5.582/2018, 536/2018, 5.327/2011, 291/2010, 714/2010, 1.740/2010 e 587/2010, todos da Primeira Câmara; e 6.483/2017, 1.283/2015, 3.662/2012, 5.327/2011 e 1.440/2007, todos da Segunda Câmara) . 
	Ante o exposto, VOTO por que este Colegiado adote a minuta de acórdão que ora submeto à aprovação.
TCU, Sala das Sessões, em 29 de março de 2022.
Ministro JOÃO AUGUSTO RIBEIRO NARDES 
Relator